【裁判字號】    98,訴,147
【裁判日期】    981221
【裁判案由】    違反水土保持法
【裁判全文】
臺灣士林地方法院刑事判決               98年度訴字第147號
    公  訴  人  臺灣士林地方法院檢察署檢察官
    被      告  丙○○
上列被告因違反水土保持法案件，經檢察官提起公訴（97年度偵
字第5031號），本院判決如下：
    主  文
丙○○無罪。
    理  由
一、公訴意旨略以：被告丙○○明知其與堂兄丁○○等人共有之
    臺北市○○區○○段一小段293 、295 、299-1 等地號土地
    係屬公告山坡地，其為水土保持義務人，於從事農、林地開
    發利用之整坡作業前，應檢具水土保持計畫並經主管機關核
    定，方可行之，詎丙○○未徵得其他共有人之同意，竟未先
    擬具水土保持計畫送請臺北市政府核定，亦未施作坡面保護
    等防止土壤流失之水土保持計畫設施，即於民國96年10月16
    日18時30分許，擅自僱用不知情之戊○○駕駛挖土機，於上
    開經臺北市政府列為具有A 級危險（高危險徵兆）之保護區
    山坡地，進行開挖整坡作業而毀損維護水土保持之地表植生
    覆蓋設施，致坡地地表裸露、樹木傾倒、植生覆蓋不良，嚴
    重破壞水土保持、水源涵養功能，致生水土流失，因認被告
    涉犯違反水土保持法第32條第1 項前段、第33條第3 項前段
    罪嫌。
二、按犯罪事實應依證據認定之，無證據不得認定犯罪事實；又
    不能證明被告犯罪者，法院應諭知無罪之判決，刑事訴訟法
    第154 條第2 項、第301 條第1 項分別定有明文。次按認定
    不利於被告之事實，須依積極證據，茍積極證據不足為不利
    於被告事實之認定時，即應為有利於被告之認定，更不必任
    何有利之證據；而刑事訴訟法上所謂認定犯罪事實之積極證
    據，係指適合於被告犯罪事實認定之積極證據而言，雖不以
    直接證據為限，間接證據亦包括在內，然而無論直接或間接
    證據，其為訴訟上之證明，須於通常一般之人均不致有所懷
    疑，而得確信其為真實之程度者，始得據為有罪之認定，倘
    其證明尚未達到此一程度，而有合理之懷疑存在而無從使事
    實審法院得有罪之確信時，即應由法院為諭知被告無罪之判
    決（最高法院40年臺上字第86號、30年上字第816 號、29年
    上字第3105號、76年臺上字第4986號判例意旨參照）。
三、本件公訴人認被告丙○○涉犯違反水土保持法第32條第1 項
    前段、第33條第3 項前段罪嫌，無非係以證人丁○○、戊○○、林欽賜、乙○○之證述，及卷附土地登記謄本、臺北市
    政府產業發展局函、山坡地老舊聚落區域圖、山坡地聚落表
    冊、會勘紀錄、巡勘報告書、公務電話紀錄，及臺灣士林地
    方法院檢察署勘驗筆錄及相片、丁○○提出之現場相片、臺
    北市松山地政事務所土地複丈成果圖等件，為其主要論據。
    訊據被告堅詞否認有何違反水土保持法第32條第1 項前段、
    第33條第3 項前段之犯行，辯稱：上開地號土地是祖產，桂
    花樹是伊父親和他們3 兄弟包括丁○○的父親種的，從伊父
    親那輩就成立現狀分管，伊是就自己分管的地方為處理，這
    次是因颱風將伊分管區域上的桂花樹吹倒、根部裸露，伊因
    為颱風天的緊急狀況，有打電話去市政府，他們表示這是農
    林漁牧的正常行為，也有先跟巡山員報備，巡山員跟伊說可
    以先把倒下的樹移走，之後再辦理會勘，所以伊才於96年10
    月19日會勘前就先進行作業，為了將樹移走，樹很重，所以
    才由賴忠於96年10月16日雇用挖土機進去，後來於96年10月
    19日辦理會勘時，承辦人員說地表有裸露，地表裸露有的是
    因颱風造成，有的是因96年10月16日挖土機開進去吊樹，機
    器輾壓颱風過後較軟的土質造成，伊並無開挖整地之行為；
    伊與賴忠間雖然有買賣桂花樹的約定，但本來是要等到春天
    ，然尚未到時段就因颱風造成傾倒，所以才由賴忠雇用挖土
    機進去，後來桂花樹挖起來的地方伊也有再買小棵的植物回
    去種；大家都知道自己分管的地方在那裡，是因為丁○○在
    明水溝上加蓋違章建築改變水道，才會引起坍方等語。
四、經查：
(一)、本件當事人對於本院認定事實所引用之證據資料，於本院最
    後審理期日陳明同意引用為本案證據（見本院98年11月18日
    審理筆錄），本院審酌該等言詞供述及書面作成時之情況認
    為適當，依刑事訴訟法第159 條之5 之規定，均有證據能力
    ，合先敘明。
(二)、被告丙○○與堂兄丁○○等人共有臺北市○○區○○段一小
    段293 、295 、299-1 等地號土地，上開地號土地係屬公告
    山坡地，且經臺北市政府列為具有A 級危險（高危險徵兆）
    之保護區山坡地；被告丙○○在上開地號土地上門牌號碼臺
    北市○○區○○街2 段306 巷1 號經營土雞城，丁○○在上
    開地號土地上門牌號碼臺北市○○區○○街2 段306 巷臨1
    之1 號搭蓋建物，戊○○於96年10月16日及17日駕駛挖土機
    進入，在被告所經營土雞城旁之土地作業；上開地號土地經
    臺北市政府產業發展局於96年10月19日辦理會勘時，發現有
    地表裸露現象，經被告自承以小型機具移植桂花樹，機具進
    出造成地表裸露，臺北市政府產業發展局責令儘速恢復地表
    植生覆蓋，另經臺灣士林地方法院檢察署檢察官於96年12月
    31日勘驗時，發現有地表裸露及坍塌現象等情，為被告所不
    爭執，且經證人即上開土地共有人丁○○、挖土機司機戊○○、臺北市政府產業發展局坡地保育科技士乙○○、臺北市
    松山地政事務所測量員林欽賜於警詢、偵查及審理中證述在
    案（見丁○○96年11月8 日警詢筆錄《其上並載明其戶籍地
    址為臺北市○○區○○街2 段306 巷臨1 之1 號》、97年3
    月3 日偵查筆錄、本院98年9 月30日審理筆錄，戊○○96年
    12月5 日警詢筆錄、本院98年9 月30日審理筆錄，乙○○97
    年3 月3 日偵查筆錄、本院98年11月18日審理筆錄），並有
    上開地號土地之土地登記謄本、臺北市政府產業發展局96年
    12月31日北市產業坡字第09634896000 號函暨檢附之臺北市
    南港區○○路○ 段306 巷山坡地老舊聚落區域圖、臺北市政
    府建設局（現改名為臺北市政府產業發展局）編制之24D 舊
    莊路2 段306 巷1 號等山坡地聚落表冊、丁○○提出之96年
    10月16日及17日拍攝相片、臺北市政府產業發展局96年10月
    22日北市產業坡字第09633885700 號函檢附之96年10月19日
    會勘紀錄、臺灣士林地方法院檢察署96年12月31日勘驗筆錄
    及相片、97年1 月17日致臺北市政府產業發展局公務電話紀
    錄及附圖、臺北市松山地政事務所97年1 月30日北市松地二
    字第09730129000 號函檢附之土地測量成果圖、臺北市政府
    產業發展局97年度保護區老舊聚落巡勘監測及防災教育宣導
    第6 次巡勘報告書、臺北市政府產業發展局98年6 月6 日北
    市產業坡字第09832600200 號函檢附之96年10月19日會勘紀
    錄及相片等件（以上見96年度他字第3367號偵查卷第5 至8
    、16至18、34至44、85至87、90至92、93至123 頁，97年度
    偵字第50 31 號偵查卷第39至41、60至62、67至76頁，本院
    98年度訴字第147 號審理卷）附卷可稽；
(三)、被訴違反水土保持法第32條第1 項前段部分：
１、按水土保持法第32條第1 項前段規定：「在公有或私人山坡
    地或國、公有林區或他人私有林區內未經同意擅自墾殖、占
    用或從事第8 條第1 項第2 款至第5 款之開發、經營或使用
    ，致生水土流失或毀損水土保持之處理與維護設施者，處6
    個月以上5 年以下有期徒刑，得併科新台幣60萬元以下罰金
    。但其情節輕微，顯可憫恕者，得減輕或免除其刑」。次按
    水土保持法第32條第1 項之規定，雖重在農、林、漁、牧地
    ，山坡地或林區之水土保持，但亦含有竊佔罪之本質，以未
    經土地所有權人同意，擅自墾殖、占用或開發經營為必要，
    如土地所有權人本人，或經土地所有權人之同意而墾殖、開
    發經營，縱有違反規定，未依水土保持技術規範實施水土保
    持與維護，乃屬違反同法第33條第1 項第1 款規定，應處以
    罰鍰之範疇，不得援引第32 條 予以處罰，此觀水土保持法
    第8 條、第32條、第33條規定自明（最高法院86年度台上字
    第6221號裁判意旨參照）；又水土保持法第32條第1 項前段
    罪名之成立，應以在公有或私人山坡地或國、公有林區或他
    人私有林區內，未經同意擅自墾殖、占用或從事該法第8 條
    第1 項第2 款至第5 款之開發、經營或使用為限，若係在自
    己所有之山坡地內為前述行為，即無成立上開罪名之餘地 (
    最高法院93年度台上字第323 號裁判意旨參照）；再水土保
    持義務人即為有權使用山坡地之人，如為開發或經營山坡地
    ，違反該法第12條至第14條之規定，致生水土流失者，始有
    水土保持法第33條第3 項前段之適用，如無權使用山坡地之
    人，卻在公有或私人山坡地內未經同意擅自墾殖、占用或從
    事同法第8 條第1 項第2 款至第5 款之開發、經營或使用，
    致生水土流失者，即應依同法第32條第1 項之規定處罰（最
    高法院89年度台上字第2471號裁判意旨參照）。是水土保持
    法第32條第1 項乃竊佔罪之特別規定，應以有為自己或第三
    人不法所有之意圖，而竊佔他人土地之行為及故意，始得以
    該罪相繩。
２、查如前述上開地號土地係被告與堂兄丁○○等人共有，公訴
    人雖指被告未徵得其他共有人之同意即雇工作業，涉有違反
    水土保持法第32條第1 項前段之罪嫌，惟為被告堅詞否認，
    辯稱：該共有土地已有分管，伊是就自己分管的地方為處理
    等語。經查：
(1)、公訴人所舉之證人丁○○雖於偵查及審理中均否認上開共有
    土地成立分管云云（見本院98年9 月30日審理筆錄），然依
    該證人於警詢及偵查、審理中另稱：該土地是楊家公業土地
    ，現在只有伊及被告兩家在此耕作，被告在那邊營業，伊在
    那邊種花，其他的共有人都已外移，伊有蓋一間放農具的房
    子，因為伊作園藝，怕東西被偷，所以伊有用圍籬圍起來等
    語（見96年11月8 日警詢筆錄、96年12月11日偵訊筆錄、本
    院98年9 月30日及11月18日審理筆錄），及卷附被告提出之
    相片2 紙，顯示丁○○於審理中自承加蓋之鐵皮圍籬緊臨其
    建物，且範圍甚大等情（見本院98年5 月15日準備程序筆錄
    後附之被告庭呈證據），而審理中經質諸丁○○何以得在該
    共有土地上自行搭蓋建物及鐵皮圍籬，排除他人之使用，亦
    未能提出說明，該證人證稱上開土地並未分管，顯有疑義，
    被告辯稱其認知土地有分管之情形，當非全然無據；
(2)、又公訴人另舉臺灣士林地方法院檢察署91年度偵字第971 號
    不起訴處分書為據（見本院98年度訴字第147 號審理卷），
    主張被告於該案供稱不清楚上開土地有無分管約定，於本案
    竟以有分管之情形置辯，顯不可信云云。然依卷附上述不起
    訴處分書所載（見本院98年度訴字第147 號審理卷），該案
    係因上開地號土地之共有人被告丙○○及楊玉琴前對土地另
    使用人潘松根提出竊佔告訴，經潘松根以其與另共有人楊朝
    成間訂有「同意書」及「永久通行權同意書」，得合法使用
    土地，而對被告丙○○及楊玉琴提出誣告告訴，嗣被告丙○○及楊玉琴均經檢察官以無誣告故意等由為不起訴處分，而
    被告丙○○於該案偵查中係供稱：伊與楊朝成皆為土地所有
    權人之一，伊不知道楊朝成與潘松根間有同意書等相關約定
    ，亦不清楚楊朝成與其他土地所有權人有無協議各人使用特
    定部分土地，只是伊不同意潘松根擅自佔用土地並打掉護欄
    等語，考諸被告該節陳述之意，主要在質疑另共有人楊朝成
    就土地有無分管權利，應非主張土地全無分管情事，尚難因
    之遽認被告於本案中辯稱其認知該土地有分管之情形為不可
    採；
３、綜上，被告為上開地號土地之共有人，主觀上並認知土地經
    分管，縱在所使用土地經營之土雞城旁有公訴人所指之雇工
    作業情事，亦難認有何不法所有之意圖及竊佔故意，與水土
    保持法第32條第1 項之規定，尚有未合。
(四)、被訴違反水土保持法第33條第3 項前段部分：
１、按水土保持法第33條規定：「有下列情形之一者，處新台幣
    6 萬元以上30萬元以下罰鍰：1 、違反第8 條第1 項規定未
    依水土保持技術規範實施水土保持之處理與維護，或違反第
    22條第1 項（即未依水土保持技術規範實施水土保持之處理
    與維護等），未在規定期限內改正或實施仍不合水土保持技
    術規範者；2 、違反第12條至第14條規定之一，未先擬具水
    土保持計畫或未依核定計畫實施水土保持之處理與維護者，
    或違反第23條規定（即未依第12條至第14條規定之一所核定
    之水土保持計畫實施水土保持之處理與維護，或未依第12條
    至第14條規定之一擬具水土保持計畫送主管機關核定而擅自
    開發），未在規定期限內改正或實施仍不合水土保持技術規
    範者。前項各款情形之一，經繼續限期改正而不改正者或實
    施仍不合水土保持技術規範者，按次分別處罰，至改正為止
    ，並令其停工，得沒入其設施及所使用之機具，強制拆除及
    清除其工作物，所需費用，由經營人、使用人或所有人負擔
    。第1 項第2 款情形，致生水土流失或毀損水土保持之處理
    與維護設施者，處6 月以上5 年以下有期徒刑，得併科新台
    幣60萬元以下罰金；因而致人於死者，處3 年以上10年以下
    有期徒刑，得併科新台幣80萬元以下罰金；致重傷者，處1
    年以上7 年以下有期徒刑，得併科新台幣60萬元以下罰金。
    」。是有權使用山坡地之水土保持義務人，如為開發或經營
    山坡地，而違反水土保持法第33條第1 項第2 款規定之應先
    擬具水土保持計畫送請主管機關核定，或未依該核定之水土
    保持計畫實施水土保持之處理與維護，致生水土流失時，始
    得依同條第3 項前段規定處以刑罰。
２、查如前述被告丙○○乃上開地號土地之共有人，為水土保持
    法第4 條所稱之水土保持義務人，公訴人雖指訴被告未為先
    擬具水土保持計畫送請臺北市政府核定等措施，即於96年10
    月16日雇工進行開挖整坡作業，致生水土流失，涉有違反水
    土保持法第33條第3 項前段之罪嫌，惟為被告堅詞否認，辯
    稱：伊是因為颱風將桂花樹吹倒，為將樹移走，所以才由原
    與伊約定於春天買受桂花樹之賴忠雇用挖土機進去，並無開
    挖整地之行為等語。經查：
(1)、公訴人所舉之證人丁○○雖於偵查及審理中證稱：96年的颱
    風並未造成現場桂花樹倒塌，被告只是藉機開挖云云（見96
    年12月11日偵訊筆錄、本院98年9 月30日審理筆錄），然查
    被告於96年10月11日向臺北市政府產業發展局提出申請書，
    載明因柯羅莎颱風來襲，將種植在臺北市○○區○○段1 小
    段299-1 、293 等地號土地多年之桂花樹吹倒，擬進行斷根
    後之移植工作，並雇請小型機具進場作業，申請該局派員至
    現場指導，而該局巡山員甲○○於96年10月11日至現場查看
    時，發現現場桂花樹確有因颱風過後而傾到之情形；嗣戊○○於96年10月16日及17日駕駛挖土機，在被告所經營土雞城
    旁土地作業；其後臺北市政府產業發展局於96年10月19日辦
    理會勘時，發現現場樹木已移，且有地表裸露之情形，經被
    告自承因機具進出造成地表裸露，臺北市政府產業發展局遂
    依水土保持法第22條規定，要求被告於97年1 月30日前依水
    土保持技術規範儘速恢復地表植生覆蓋，嗣該局於97年1 月
    31日辦理複查時，因現場植生覆蓋率仍未達合格標準，乃於
    97年2 月13日依水土保持法第33條（第1 項第1 款）規定裁
    處被告罰鍰6 萬元，並要求於97年4 月30日前恢復裸露地表
    植生覆蓋等情，業據證人即時任臺北市政府產業發展局巡
    山員之甲○○於審理中證述：伊應被告要求於96年10月11日
    至現場查看，發現颱風過後，大部分樹木都傾倒，伊看了一
    眼，傾到的樹大概都是桂花樹，被告還拿繩子綁住，否則有
    立即性危險，當日伊有拍照，樹傾倒的很厲害等語（見本院
    98年11月18日審理筆錄）；證人即挖土機司機戊○○於審理
    中證稱：買桂花的老闆「阿忠」請伊去做工，伊去那裡做兩
    天，工資1 萬4 千元是由被告拿給伊；伊到場時樹已經放根
    放好了，伊沒有看到之前的情形，樹根中間下方還是泥土，
    所以伊用怪手去挖，樹很重，要用怪手來吊，有幾棵樹伊在
    附近找比較寬的地方種下去，其他的由阿忠處理；偵查卷附
    告訴人所提出的路面相片是怪手走過的地方，落差太大的地
    方伊用怪手的勺把地撥平等語在卷（見本院98年9 月30日審
    理筆錄）；證人即時任臺北市政府產業發展局坡地保育科技
    士之乙○○於審理中證述：96年10月19日到現場會勘時，伊
    有看到移植後的桂樹等語綦詳（見本院98年11月18日審理筆
    錄）；且有卷附證人甲○○於審理中提出之被告96年10月
    11日申請書，及96年10月11日拍攝之相片8 紙，顯示確有樹
    木根部裸露、傾倒、折損之情形（見本院98年11月18日審理
    筆錄及證人庭呈之證據），及交通部中央氣象局98年10月7
    日中象參字第0980011832號函覆本院：96年10月4 、5 日確
    發布柯羅莎強烈颱風之海上及陸上颱風警報（見本院98年度
    訴字第147 號審理卷），及卷附臺北市政府97年2 月21日府
    授產業坡字第09701107100 函說明前述對被告裁處罰鍰之過
    程（見97年度偵字第5031號偵查卷第65至66頁）等件可佐，
    足認丁○○證稱96年10月間未因颱風造成桂花樹傾倒，洵屬
    無稽，本件被告辯稱因颱風使桂花樹傾倒，為將樹移走而由
    挖土機進入上開土地作業，當屬可採。
(2)、又被告前述作業因機具進出及未迅速恢復植生覆蓋，於臺北
    市政府產業發展局96年10月19日會勘、臺灣士林地方法院檢
    察署96年12月31日勘驗時，發現有地表裸露、原種植桂花樹
    下方之土地坍塌等情，固有卷附臺北市政府產業發展局會勘
    紀錄、臺灣士林地方法院檢察署勘驗筆錄及相片（其中96年
    度他字第3367號偵查卷第37頁勘驗相片顯示有土壤流失之現
    象）可憑；且據證人乙○○於審理中證稱：96年10月19日會
    勘當天有看到如偵查卷第37頁勘驗相片所示情形，被告說原
    來上方有桂花樹等語綦詳（見本院98年11月18日審理筆錄）
    ；而如前述被告亦因此遭臺北市政府產業發展局依水土保持
    法第22條之規定，即從事農、林、漁、牧業而未依水土保持
    技術規範實施水土保持之處理與維護，通知限期改正，嗣並
    因未在規定期限內改正，經依水土保持法第33條第1 項第1
    款規定裁處6 萬元罰鍰，被告應負行政責任，並無疑義。然
    按水土保持法第33條第3 項前段規定，水土保持義務人有違
    反第33條第1 項第2 款規定之應先擬具水土保持計畫送請主
    管機關核定，或未依該核定之水土保持計畫實施水土保持之
    處理與維護，致生水土流失時，始得依第33條第3 項前段規
    定處以刑罰；而按水土保持法第12條第1 項規定：「水土保
    持義務人於山坡地或森林區內從事下列行為，應先擬具水土
    保持計畫，送請主管機關核定，如屬依法應進行環境影響評
    估者，並應檢附環境影響評估審查結果一併送核：1 、從事
    農、林、漁、牧地之開發利用所需之修築農路或整坡作業；
    2 、探礦、採礦、鑿井、採取土石或設置有關附屬設施；3
    、修建鐵路、公路、其他道路或溝渠等；4 、開發建築用地
    、設置公園、墳墓、遊憩用地、運動場地或軍事訓練場、堆
    積土石、處理廢棄物或其他開挖整地」；惟查本件被告因颱
    風天然災害造成桂花樹傾倒、折損，為移走桂花樹而讓挖土
    機進入上開地號土地作業，當僅為一般農、林業行為，非屬
    水土保持法第12條第1 項第1 款所規定之從事農、林、漁、
    牧地開發利用所需之修築農路或整坡作業行為，且亦非水土
    保持法所規定其他應先擬具水土保持計畫送請主管機關核定
    之行為，自無須先擬具水土保持計畫送請主管機關核定，此
    情亦經臺北市政府產業發展局巡山員甲○○於審理中證稱：
    擬具水土保持計畫是針對開挖整地的情形，將樹種進來移出
    去是很平常的農業行為等語（見本院98年11月18日審理筆錄
    ）可參，是本件被告之行為應僅因違反水土保持法第33條第
    1 項第1 款規定而負行政責任，並無因違反水土保持法第33
    條第1 項第2 款規定而須依同條第3 項負刑事責任之問題。
３、綜上，被告雖使挖土機進入上開地號土地作業，惟因非屬於
    應先擬具水土保持計畫送請主管機關核定之行為，並未違反
    水土保持法第33條第1 項第2 款規定，不該當於水土保持法
    第33條第3 項前段之刑罰要件。
五、綜上，公訴人所舉證據不足以證明被告犯罪，此外本院復查
    無其他積極證據足資證明被告有公訴人所指違反水土保持法
    第32條第1 項前段、第33條第3 項前段之犯行，揆諸前揭說
    明，不能證明被告犯罪，依法應為被告無罪判決之諭知。
據上論斷，應依刑事訴訟法第301 條第1 項，判決如主文。
本案經檢察官葉乃瑋到庭執行職務
中    華    民    國    98    年    12  月     21    日
                  刑事第三庭審判長法  官  李  育  仁
                                  法  官  劉  育  琳
                                  法  官  孫  曉  青
以上正本證明與原本無異。
如不服本判決應於收受判決後10日內向本院提出上訴書狀，並應
敘述具體理由；其未敘述上訴理由者，應於上訴期間屆滿後20日
內向本院補提理由書狀（均須按他造當事人之人數附繕本）「切
勿逕送上級法院」。
                                  書記官  李  佳  穎
中    華    民    國    98    年    12  月     21    日


司法院資訊處製作；財團法人民間司法改革基金會備份。
